臺灣高雄地方法院刑事附帶民事訴訟判決
原　　　告　湯珠雲
被　　　告　馬景玉
上列被告因妨害婚姻案件（100 年度簡上字第207 號），經原告
提起附帶民事訴訟，請求損害賠償，本院於100 年6 月22日言詞
辯論終結，判決如下︰
    主  文
被告應給付原告新臺幣壹拾萬元及自民國一００年五月十九日起
至清償日止，按週年利率百分之五計算之利息。
原告其餘之訴駁回。
本件原告勝訴部分得假執行；但被告如以新臺幣壹拾萬壹仟元預
供擔保，免為假執行。
原告其餘假執行之聲請駁回。
    事  實 及 理  由
一、(一)按「當事人經合法傳喚，無正當之理由不到庭或到庭不為
    辯論者，得不待其陳述而為判決；其未受許可而退庭者亦同
    」此為刑事訴訟法第498 條所明定。(二)本件被告馬景玉雖具
    狀向本院陳稱「被告因罹患漸凍人罕見疾病，目前仍因行動
    不便無法到庭陳述，且被告目前身體狀況欠佳，無法自理生
    活，必須賴由親人隨侍照顧起居。懇請酌量上情，被告因身
    體疾病，確實已無法到庭說明及陳述，懇請見諒，由黃慶生
    代理被告為陳述」等詞（見本院卷頁48），嗣並提出聲請改
    期狀記載「茲因被告馬景玉現狀身體不適無法於本日來庭應
    訊，為請鈞院准予改期開庭或依職權宣判而終結」等詞（見
    100 年6 月22日狀）。(三)然本院審酌被告馬景玉上揭書狀
    陳述，並非以言詞委任經法院書記官記明筆錄；刑事同案被
    告黃慶生亦未提出委任狀，自非屬本院審判長許可之非律師
    而為訴訟代理人，本件亦未經法院、審判長依法選任黃慶生
    為其訴訟代理人，是依刑事訴訟法第491 條第4 款準用準用
    民事訴訟法第69條第1 項之規定，刑事同案被告黃慶生並非
    為本件被告馬景玉之訴訟代理人。被告馬景玉雖罹患疾病
    但對於現狀事務仍有意識並得具體表示自己意見，是認雖其
    行動上不便，但仍非不能到庭，且參酌其前揭書面陳述，本
    院自得不待其陳述逕行判決，均合先敘明。
二、原告主張：(一)緣被告馬景玉係原告之員工，自前案刑事判決
    確定執行完畢及損害賠償判決確定之日起，仍在外與原告配
    偶黃慶生同居，因相姦行為於99年1 月21日產下一子為原告
    耳聞發現上情，具狀提出告訴，爰於刑事案件第二審言詞辯
    論終結前，依民法第184 條第1 項後段、第2 項規定提起
    本件刑事附帶民事訴訟。(二)被告與訴外人黃慶生有上揭妨害
    婚姻之相姦行為，已自前案發生86年9 月間起迄今，被告在
    外與黃慶生共築愛巢姦淫迄今，造成黃慶生置原告妻兒等三
    人生活於不顧，致原告精神上受有重大痛苦，爰請求被告給
    付本件非財產損害新臺幣（下同）60萬元。原告願供擔保，
    請准予宣告假執行等語。
三、被告並未到庭，亦未以書狀為何聲明或陳述。
四、本院得心證理由
  (一)按附帶民事訴訟之判決，應以刑事訴訟判決所認定之事實
    為據，刑事訴訟法第500 條前段定有明文。本件被告馬景
    玉知悉黃慶生係有配偶之人，仍基於與黃慶生相姦之犯意，
    於民國（下同）98年4 月間某日，在臺北市某不詳旅館內，
    發生性行為一次之事實，業經本院以100 年度簡上字第207
    號刑事判決所認定，參諸前揭規定，本院自應以上開刑事判
    決認定之事實為據，從而原告主張依民法第184 條第1 項後
    段、第2 項之規定為請求權基礎，請求被告依民法第195 條
    第1項、第3項之規定賠償所受非財產上之損害，自屬有據。
  (二)至於原告雖另以同一事實向刑事同案被告黃慶生請求民事損
    害賠償，經本院民事庭以100 年度訴字第66號判決命黃慶生
    給付原告20萬元及自99年9 月25日起至清償日止，按週年利
    率百分之五計算之利息，然：按「通姦之足以破壞夫妻間
    之共同生活而非法之所許，此從公序良俗之觀點可得斷言，
    不問所侵害係何權利，對於配偶之他方應構成共同侵權行為
    。婚姻係以夫妻之共同生活為其目的，配偶應互相協力保持
    其共同生活之圓滿安全及幸福，而夫妻互守誠實，係為確保
    其共同生活之圓滿安全及幸福之必要條件，故應解為配偶因
    婚姻契約而互負誠實之義務，配偶之一方行為不誠實，破壞
    共同生活之圓滿安全及幸福者，即為違反因婚姻契約之義務
    而侵害他方之權利」、「民法親屬編施行前之所謂夫權，已
    為現行法所不採，故與有夫之婦通姦者，除應負刑事責任外
    ，固無所謂侵害他人之夫權。惟社會一般觀念，如明知為有
    夫之婦而與之通姦，不得謂非有以違背善良風俗之方法，加
    損害於他人之故意，茍其夫確因此受有財產上或非財產上之
    損害，依民法第一百八十四條第一項後段，自仍得請求賠償
    」，此分別為最高法院55年台上字第2053號及41年台上字第
    278 號民事判例意旨所揭示，是被告馬景玉與黃慶生雖因同
    一通姦相姦行為而共同侵害原告湯珠雲之權利利益，依民法
    第185 條第1 項規定，自應連帶負損害賠償責任。所謂連
    帶負損害賠償責任，依民法第273 條第1 項規定「連帶債務
    之債權人，得對於債務人中之一人或數人或其全體，同時或
    先後請求全部或一部之給付」，而民法第275 條所規定「連
    帶債務人中之一人，受確定判決，而其判決非基於該債務人
    之個人關係者，為他債務人之利益，亦生效力」，係以他連
    帶債務人之利益為前提，且以判決非基於債務人個人關係者
    為限。本件原告僅以馬景玉為被告，與另案僅以黃慶生為
    被告，已非同一案件，且另案黃慶生係受敗訴判決，自難以
    為本件被告馬景玉之利益而生效力，且基於上揭民法第273
    條第1 項之規定及對被告馬景玉取得執行名義之考量，原告
    自得對被告馬景玉單獨提起本件訴訟，附此敘明。
  (三)又「慰藉金之賠償須以人格權遭遇侵害，使精神上受有痛
    苦為必要，其核給之標準固與財產上損害之計算不同，然非
    不可斟酌雙方身分資力與加害程度，及其他各種情形核定相
    當之數額」最高法院51年台上字第223 號判例意旨可資參照
    。本院審酌(1)原告高職畢業，被告則為大學畢業（見本院
    卷8 、11所附戶籍資料查詢結果）；(2)原告於99年度所得為
    24 萬 餘元，名下財產總額約1172萬餘元；被告現罹患疾病
    ，99 年 度所得2,000 元，名下財產登記有2 部汽車（見本
    院卷頁30-36 、40）；(3)原告於檢察官偵查中具結證稱：「
    （問：黃慶生何時離家的？是離開哪一個家？）已經很久了
    ，是離開高雄縣鳳山市○○路56巷12號這個家。我們互控有
    1 、2 件（家暴案件），已經很久了。且是因為馬景玉出現
    後才發生家暴事件。黃慶生是因為馬景玉才離家的。所以我
    認為是馬景玉和誘黃慶生的，我本來家是好好的，因為馬景
    玉到我寵物店任職才這樣的」等語（見99偵續400 號卷頁72
    ）；(4)原告與黃慶生自75年10月31日結婚迄今已逾24年，婚
    後育有一子一女，因被告馬景玉與黃慶生相姦致使原告在此
    婚姻關係中感受到婚姻目的的違背與夫妻誠實義務的違反，
    又需單獨支撐家庭重擔與教養子女的責任，而無可為撫慰之
    精神上痛苦，惟念及此全非被告馬景玉相姦行為所能致及，
    不無原告與黃慶生在婚姻關係存續中原有的情感障礙及本案
    刑事判決所認定之被告相姦行為一次等一切情狀，認為原告
    請求被告賠償精神上損害以10萬元為適當。
  (四)綜合以上，本件原告在請求被告給付10萬元及自起訴狀繕本
    送達（即100 年5 月18日，回執見本院卷第5 頁）之翌日即
    100 年5 月19日起至清償日止，按週年利率百分之五計算利
    息之範圍內，為有理由，應予准許。逾此範圍之請求，為無
    理由，應予駁回。
四、假執行部分：(一)原告勝訴部分，應依刑事訴訟法第491 條第
    10款規定準用民事訴訟法第389 條第1 項第5 款之規定，依
    職權宣告假執行，原告就此所為假執行之聲請僅促使法院發
    動職權，本院無庸為準駁表示。惟原告敗訴部分之假執行聲
    請，因失所附麗，應併予駁回；(二)被告雖未為免為假執行之
    聲請，爰依刑事訴訟法第491 條第10款規定準用民事訴訟法
    第392 條第2 項規定，依職權酌定相當之擔保金額宣告之。
五、訴訟費用負擔部分：原告固聲明訴訟費由應由被告負擔，惟
    本件係刑事附帶民事訴訟，無庸徵收裁判費，且訴訟費用之
    核定屬法院職權事項，無庸就此而為准駁，附此敘明。
中    華    民    國   100    年    7     月    13    日
                  刑事第十三庭  審判長  法  官  黃蕙芳
                                        法  官  王參和
                                        法  官  楊智守
以上正本證明與原本無異。
不得上訴。
中    華    民    國   100    年    7     月    13    日
                                        書記官  蔡毓琦